臺灣士林地方法院刑事判決
110年度審訴字第1014號
公  訴  人  臺灣士林地方檢察署檢察官
被      告  沈俊吉
指定辯護人  本院公設辯護人姜惠如


上列被告因偽造有價證券等案件，經檢察官提起公訴（110 年度
偵字第8550號），本院判決如下：
    主  文
沈俊吉意圖供行使之用，而偽造有價證券，處有期徒刑壹年拾月
。
未扣案之犯罪所得新臺幣捌拾伍萬元沒收，於全部或一部不能沒
收或不宜執行沒收時，追徵其價額；未扣案之第四六一０一號本
票（發票人沈俊吉、范雨菁，發票日為一０七年九月十二日，面
額新臺幣伍拾萬元）上偽造「范雨菁」為共同發票人之部分（含
簽名一枚、指印一枚）、未扣案之第四六一０二號本票（發票人
沈俊吉、范雨菁，發票日為一０七年九月十二日，面額新臺幣伍
拾萬元）上偽造「范雨菁」為共同發票人之部分（含簽名一枚、
指印一枚），均沒收。
    事  實
一、緣沈俊吉因需款孔急，欲向何孔仁借款新臺幣（下同）100 
     萬元，何孔仁則要求沈俊吉需請其妻范雨菁共同簽發本票
    作保，沈俊吉為順利取得借款起見，明知其並未獲得范雨菁
    之同意或授權，竟仍意圖供行使之用，而意圖為自己不法之
    所有，基於偽造有價證券、詐欺取財等犯意，於民國107 年
    9  月12日，在其位於臺北市○○區○○○路0 段000 號00樓之辦
    公室內，接續在其所簽發，發票日均為107 年9 月12日，面
    額各為50萬元之第46101 號、第46102 號共兩張本票之發票
    人欄處，偽造「范雨菁」之簽名及指印各1 枚（兩張合計簽
    名2 枚、指印2 枚），表示范雨菁與其共同發票之意，而偽
    造上開兩張本票，進而於上開時間、地點，將前開2 張本票
    交付給何孔仁，予以行使，致使何孔仁陷於錯誤，遂交付10
    0 萬元現款給沈俊吉，足以生損害於范雨菁、何孔仁及票據
    流通之信用性。嗣因沈俊吉屆期並未還款，何孔仁遂持上開
    本票，向臺灣臺北地方法院聲請對范雨菁強制執行，范雨菁
    始發覺上情。
二、案經范雨菁訴請臺灣士林地方檢察署檢察官偵查起訴。
    理  由
一、證據能力部分：
（一）後引范雨菁、何孔仁於警詢中所製作之警詢筆錄、於檢察
      事務官或檢察官偵查中所製作之偵訊筆錄，雖係被告以外
      之人於審判外以言詞所為之陳述，屬於傳聞證據，惟被告
      不僅認罪，與辯護人在準備程序中並均表示對證據能力無
      意見等語（本院卷第45頁），應解為渠等均已同意引用為
      證據，而本院審酌該等證據之作成情況，亦認為適當，故
      依刑事訴訟法第159 條之5 第1 項規定，前開筆錄應有證
      據能力。
（二）至於後述之其餘證據依法原則上均有證據能力，被告與辯
      護人亦未對其證據能力有何抗辯，參酌最高法院97年度台
      上字第1069號判決意旨，此部分證據具有證據能力之法律
      依據，即不再贅述。
（三）卷附之臺灣高等法院被告前案紀錄表，依最高法院刑事大
      法庭110 年度台上大字第5660號裁定所示，係「司法機關
      相關人員依憑原始資料所輸入之前案紀錄，僅提供法官便
      於了解本案與他案是否構成同一性或單一性之關聯、被告
      有無在監在押等情事之用」，雖非刑事訴訟法第159 條之
      4 第1 款規定所稱「公務員職務上製作之紀錄文書、證明
      文書」，然其既係由從事司法行政業務之公務員，於通常
      業務過程中不間斷、有規律，依據被告各次刑事案件之偵
      查、審判與執行的原始資料，通報轉載而來，自可認其記
      載具有相當之正確性，而因此攸關製作人之責任與信譽，
      若有錯誤、虛偽，該員更可能因此負擔刑事及行政責任，
      復因前案紀錄表之紀錄大部分完成於製作人之業務終了前
      後，該人在製作當時雖能預見日後可能會被提供作為個案
      證據，惟實難有因此針對特定個案預先安排、偽造的動機
      與可能，其性質類似於銀行出具之帳戶歷史交易明細，而
      與警員就特定刑案製作之職務報告有別，刻意虛偽記載之
      可能性極低，應足以保障其可信性，本院因認上開前案紀
      錄表係在可信之特別情況下所製作之文書，依刑事訴訟法
      第159 條之4 第3 款規定，應有證據能力，至其原始作用
      為何，在所不論（最高法院100 年度台上字第4813號、第
      5502號等判決要旨參照）。
二、訊據被告沈俊吉坦承上揭偽造有價證券、詐欺等犯行不諱，
    核與范雨菁、何孔仁分別於警詢、檢察事務官或檢察官偵查
    中指述之情節相符（109 年度他字第3746 號卷第49頁、第5
    9頁、第93頁、第197頁、第211頁、第225頁），此外，並有
    被告偽造之兩張本票影本1 張在卷可稽（同上他字卷第179 
     頁），足認被告前揭自白屬實，可以採信，本件事證明確
    ，被告犯行洵堪認定，應依法論科。
三、被告行為後，刑法第201 條業於108 年12月25日修正公布，
    並於同年月27日施行生效，該次修正雖將第201 條第1 項罰
    金刑之刑度自「3,000 元以下」修正為「9 萬元以下」，然
    該條文修正前原定之罰金數額，依刑法施行法第1 條之1 第
    2 項前段規定提高30倍後，與修正結果並無差異，是本次修
    法將上開各條文之罰金數額調整換算後予以明定，並未變更
    實質內容，不生有利或不利被告之影響，尚無新舊法比較之
    問題，故本案應逕行適用修正後之規定。
四、再按，「行使偽造有價證券以使人交付財物，本即含有詐欺
    之性質，如所交付之財物，即係該證券本身之價值，其詐欺
    取財仍屬行使偽造有價證券之行為，不另論以詐欺取財罪；
    但如行使該偽造之有價證券，係供擔保或作為新債清償而借
    款，則其借款之行為，已屬行使偽造有價證券行為以外之另
    一行為，應併論以詐欺取財罪」，最高法院108 年度台上字
    第3163號判決意旨可資參照，本件被告冒用范雨菁之名義簽
    發本票，目的係在作為擔保，向何孔仁借款，依上說明，除
    係行使偽造之有價證券外，並應再另論以詐欺取財罪。
五、核被告所為，係犯刑法第201 條第1 項之偽造有價證券罪，
    及同法第339 條第1 項之詐欺取財罪。被告在上揭兩張本票
    上分別偽造「范雨菁」之簽名及指印，係偽造整個有價證券
    之一部，行使偽造有價證券之輕行為則為偽造之重行為所吸
    收，均不另論罪；被告基於同一個事實原因，以同一犯意，
    接續偽造本案之兩張本票，時間、地點密接，並均侵害相同
    之被害人法益，係接續犯，僅論以1 罪，即為已足；被告持
    偽造之兩張本票向何孔仁借款，前開行使行為即為其施用之
    詐術，故其所犯上開2 罪（偽造有價證券、詐欺取財），係
    想像競合犯，應依刑法第55條前段規定，從一重之偽造有價
    證券罪處斷。檢察官僅敘及被告行使上開偽造有價證券部分
    之犯行，漏未敘及被告以前開偽造有價證券向何孔仁詐取財
    物之事實，惟被告此部分犯行與前開已起訴部分之犯罪事實
    間，有想像競合犯裁判上一罪之關係，本院自應在擴張並告
    知被告此部分審理範圍後（本院卷第112 頁），併予審酌。
六、按刑法第59條規定犯罪之情狀顯可憫恕，認科以最低刑度仍
    猶嫌過重者，得酌量減輕其刑，該條所謂「犯罪之情狀顯可
    憫恕」，本係指裁判者審酌刑法第57條各款所列事項以及其
    他一切與犯罪有關之情狀之結果，認其犯罪足堪憫恕者而言
    （最高法院102 年度台上字第870 號判決意旨參照），本案
    被告所犯之偽造有價證券罪部分，法定刑為「3 年以上10年
    以下有期徒刑」，處罰甚重，揆其立法意旨，當係有價證券
    與普通的債權文書不同，不僅係無條件兌現，且可以直接在
    市場上交易流通，其效能與金錢類似，是以必須透過立法嚴
    罰偽（變）造者，方能強化有價證券在市場上之信用，俾能
    確保其前述在金融經濟活動中之獨特作用，75年6 月29日公
    布施行之票據法第141 條，規定對行為人無力支付而濫行簽
    發支票（即俗稱空頭支票）之處罰，亦屬同理，然時至今日
    ，一般人簽發本票，目的僅作為借款憑證或收據者（即俗稱
    之商業本票或玩具本票），隨處可見，整體而言，市場上對
    票據信用的要求，已不若曩習，據此論之，偽（變）造有價
    證券之犯罪，其違法性自亦相應減低，票據法更早已廢除前
    述對空頭支票之處罰規定，準此，是否仍需對前開犯罪科處
    重刑？已非無商榷餘地，何況同為偽造有價證券之人，其原
    因動機不一，犯罪情節未必盡同，或有專以偽造大量之有價
    證券販售圖利，又或僅止於私人間借款債務之擔保，用途既
    然不一，危害社會之程度自亦有異，準此，本件被告偽造本
    票之犯行，雖值非難，然審酌上述本票僅提供給何孔仁作為
    借款擔保，現實上並未在外流通，對有價證券之社會信用並
    未造成直接衝擊，對金融秩序之影響亦屬有限，此與大量偽
    造並流通於社會以資牟利之情形，在犯罪本質上有明顯不同
    ，更佐以范雨菁係被告配偶，並非不相干之外人，亦具狀表
    示願意原諒被告，被告復已與何孔仁達成和解（本院卷第62
    頁、第114 頁），綜上各情，本院因認被告本次偽造有價證
    券之犯罪情節，即使量處前述法定最低刑度，猶嫌過重，在
    客觀上足以引起一般人同情，犯罪情狀尚堪憫恕，爰依刑法
    第59條規定減輕其刑。
七、爰審酌被告未曾因故意犯罪受有期徒刑以上刑之宣告，有臺
    灣高等法院被告前案紀錄表可考，尚查無不良素行，此次係
    因經濟狀況不佳，一時失慮下鋌而走險，而冒用其妻范雨菁
    的名義簽發本票，向何孔仁詐借100 萬元，至今僅償還15萬
    元，犯罪之動機、目的與手段，雖均有可議，惟犯後始終坦
    承犯行，並已與何孔仁達成和解，願意先在5 月20日前賠償
    何孔仁50萬元，再分期賠償40萬元，何孔仁亦表示確有其事
    等語（本院卷第114 頁），犯後態度尚稱良好，范雨菁也具
    狀表示願意原諒被告，另斟酌被告之年齡智識、生活經驗、
    經濟與家庭狀況及其他一切情狀，量處如主文所示之刑，以
    示懲儆。辯護人雖請求給予被告緩刑，然衡酌迄今仍未見被
    告陳報前開50萬元的清償證明之故，尚不宜遽予緩刑，附此
    敘明。
八、沒收：
（一）被告向何孔仁借款之100 萬元係其犯罪所得，據何孔仁於
      檢察事務官偵查中所述，被告已實際返還15萬元（同上他
      字卷第231 頁），參酌刑法第38條之1 第5 項規定，該15
      萬元即不需再予沒收或追徵，故僅就尚未償還之85萬元欠
      款餘額，依刑法第38條之1 第1 項前段、第3 項規定宣告
      沒收，如全部或一部不能沒收或不宜執行沒收時，追徵其
      價額。
（二）被告偽造之2 張本票並未扣案，依卷附影本顯示（同上他
      字卷第179 頁），該兩張本票均係由被告與范雨菁共同發
      票，換言之，在去除偽造之范雨菁發票部分後，就被告發
      票部分，該本票仍屬有效，故僅應依刑法第205 條規定，
      沒收前述被告偽造之范雨菁發票部分，以免影響何孔仁對
      於被告之該2 張票據權利（最高法院84年台上字第1550號
      判例、96年度台上字第99號判決要旨參照）；被告偽造之
      「范雨菁」簽名及指印各2 枚，因已隨之一併沒收在內，
      故毋庸再贅行沒收，併此敘明。
據上論斷，應依刑事訴訟法第299 條第1 項前段，刑法第201 條
第1 項、第339 條第1 項、第55條、第59條、第38條之1 第1 項
前段、第3 項、第205 條，刑法施行法第1 條之1 第1 項，判決
如主文。
本案經檢察官陳家美提起公訴，檢察官蔡元仕到庭執行職務。
中　　華　　民　　國　　111 　年　　6 　　月　　8 　　日
                  刑事第九庭審判長法  官  李育仁
　　　　　　　　                  法  官  蘇怡文
                                  法  官  陳彥宏  
以上正本證明與原本無異。
如不服本判決應於收受送達後20日內向本院提出上訴書狀，並應
敘述具體理由。其未敘述上訴理由者，應於上訴期間屆滿後20 
日內向本院補提理由書 (均須按他造當事人之人數附繕本 )「切
勿逕送上級法院」。
因疫情而遲誤不變期間，得向法院聲請回復原狀。　
                              　　書記官  李文瑜  
中　　華　　民　　國　　111 　年　　6 　　月　　9 　　日
附錄本案論罪科刑法條全文：
刑法第201條
意圖供行使之用，而偽造、變造公債票、公司股票或其他有價證
券者，處三年以上十年以下有期徒刑，得併科九萬元以下罰金。
行使偽造、變造之公債票、公司股票或其他有價證券，或意圖供
行使之用而收集或交付於人者，處一年以上七年以下有期徒刑，
得併科九萬元以下罰金。

刑法第339條
意圖為自己或第三人不法之所有，以詐術使人將本人或第三人之
物交付者，處五年以下有期徒刑、拘役或科或併科五十萬元以下
罰金。
以前項方法得財產上不法之利益或使第三人得之者，亦同。
前二項之未遂犯罰之。